臺灣高等法院刑事判決　　　　　 94年度重上更(五)字第137號
上　訴　人
即　被　告　甲○○
　　　　　　　　　　　押）
選任辯護人　王寶蒞律師
上列上訴人因強盜殺人案件，不服臺灣板橋地方法院89年度重訴
字第36號，中華民國89年11月27日第一審判決（起訴案號：臺灣
板橋地方法院檢察署89年度偵字第11311、11312號；移送併辦案
號：89年度偵字第18251號)，提起上訴，經判決後，由最高法院
第五次發回更審，本院判決如下：
    主  文
原判決關於甲○○部分撤銷。
甲○○共同犯強盜罪而故意殺人，處無期徒刑，褫奪公權終身。
又共同遺棄屍體，處有期徒刑貳年陸月。應執行無期徒刑，褫奪
公權終身。
    事  實
一、甲○○係曹建國（已判決有期徒刑12年確定）之母林幼（
    起訴書載為林幼弟）之同居人，鄭勝毓（已判決有期徒刑15
    年確定）係曹建國之朋友。緣甲○○積欠高利貸款待償，曹
    建國則因女友懷孕準備實施人工流產，均需款恐急，且甲○
    ○本身係計程車司機，對計程車行業較為熟悉，乃於民國（
    下同)89年3月初，對曹建國、鄭勝毓提議對計程車駕駛人行
    搶，經曹建國、鄭勝毓同意後，3 人即基於共同強盜之犯意
    聯絡，先於89 年3月28日下午，由甲○○駕車載曹建國、鄭
    勝毓至臺北縣土城市清水派出所附近文具行購買童軍繩3 條
    ，再往臺北縣三峽鎮白雞附近刀具行，購買非槍砲彈藥管制
    條例列管之刺刀、開山刀為強盜工具（另外購買之鐮刀一把
    ，非供強盜之工具，將之置放於曹建國家中），彼等並於車
    上討論行搶計畫，並先至臺北縣土城市○○路○ 段往三峽公
    墓方向勘查地形。89 年3月31日下午，甲○○、曹建國、鄭
    勝毓攜帶兇器即前開刺刀、開山刀各1把及童軍繩3條，在臺
    北縣土城市○○路附近，先招攬一部計程車往三峽公墓方向
    行駛，後因司機發覺有異，甲○○等乃於該車行至臺灣板橋
    地方法院門口處下車後，在臺北縣土城市臺灣板橋地方法院
    附近，招乘廖坤戰所駕駛之T6-469號計程車，甲○○坐於右
    前座，鄭勝毓、曹建國分坐於後座左右，並由甲○○指示廖
    坤戰往三峽公墓方向行駛。迨車行經臺北縣土城市○○路 ○
    段42巷底時，甲○○見時機成熟，即持預藏之刺刀抵住廖坤
    戰腹部並喝令停車；鄭勝毓則持開山刀自後架住廖坤戰脖子
    ；甲○○復命廖坤戰爬至後座，夾坐於曹建國、鄭勝毓中間
    ；再由曹建國以童軍繩反綁廖坤戰雙手，使廖坤戰不能抗拒
    後，強取廖坤戰置於車上及身上之現金新臺幣（下同）1 萬
    5千元、手錶1只、戒指1枚、行動電話1具及皮夾1個(內有提
    款卡、健保卡等財物），甲○○、鄭勝毓並逼問出廖坤戰提
    款卡密碼。甲○○、鄭勝毓、曹建國得手後，甲○○見有路
    人經過，怕廖坤戰喊叫而被發覺，即以手勢在脖子前橫劃，
    示意殺害廖坤戰，甲○○、曹建國、鄭勝毓遂基於殺人之意
    思，由曹建國、鄭勝毓以童軍繩套住廖坤戰脖子，並用力勒
    緊，直至廖坤戰身體癱軟，認已死亡始行鬆手。甲○○、曹
    建國、鄭勝毓旋基於棄屍滅跡之犯意聯絡與行為分擔，共同
    將廖坤戰抬至臺北縣土城市○○路○段46 巷內水溝旁，企圖
    棄屍滅跡。迨抬到水溝旁，鄭勝毓、甲○○發覺廖坤戰尚未
    死亡，甲○○與鄭勝毓乃再度以童軍繩纏繞廖坤戰頸部，合
    力拉扯，致廖坤戰因外力性頭部外傷及頸部壓痕致頸椎脫臼
    造成神經性休克死亡。甲○○、鄭勝毓、曹建國為免遭人發
    現，乃由曹建國先將廖坤戰全身衣物割下，僅留內褲及襪子
    後，再與甲○○、鄭勝毓合力將廖坤戰屍體推入土城市○○
    路○段46巷19 號臨時納骨塔附近草叢內，遺棄廖坤戰之屍體
    。鄭勝毓再駕駛廖坤戰之計程車搭載甲○○、曹建國離去。
    迨行至臺北縣土城市清水國中附近北二高下一處涵洞，曹建
    國將前述使用之刀具藏放於附近不詳車號車輛下方，復行取
    回，連同廖坤戰之衣物交由甲○○處理；鄭勝毓則清點財物
    ，隨即將廖坤戰之計程車停於該處，另搭計程車返回臺北縣
    土城市○○路137巷18號4樓曹建國住處。甲○○旋即將廖坤
    戰衣物、作案刀具及置於曹建國家中之鐮刀1 把等均丟棄於
    該處後方大排水溝內。同日晚間20時8 分許，甲○○指示曹
    建國、鄭勝毓持廖坤戰之提款卡，共同前往臺北縣土城市○
    ○路聲寶3 廠旁郵局提款機提款，並由曹建國在外把風，鄭
    勝毓則戴用不知情之林幼所有之口罩1 個，及亦不知情之
    曹建國胞兄曹建華所有之帽子遮掩面部，將提款卡插入提款
    機及輸入密碼，以此不正方法接續提領廖坤戰於中國信託商
    業銀行之存款9萬4千元（20時8分9秒領2萬元、20時8分50秒
    領2萬元、20時9分30秒領2萬元、20時10分10秒領2萬元、20
    時10分50秒領1萬4千元）。同日晚上21時10分27秒許，甲○
    ○復開車搭載曹建國、鄭勝毓共同前往上開處所，再由鄭勝
    毓以前開不正方法接續提領廖坤戰存款1萬元。翌日凌晨5時
    許，甲○○、曹建國、鄭勝毓惟恐留下證據，即由甲○○駕
    車搭載鄭勝毓、曹建國再次同往上開高速公路涵洞下，再由
    鄭勝毓駕駛廖坤戰之計程車搭載曹建國，同至臺北縣板橋市
    溪崑國中旁大觀路上，由曹建國、鄭勝毓擦拭廖坤戰車上可
    能留下之指紋後，將該車棄置路旁。甲○○、曹建國、鄭勝
    毓將強劫所得現金朋分花用一空，另廖坤戰所有之手錶1 只
    、行動電話1具，則由甲○○取走；戒指1只則由曹建國持往
    某銀樓換取另1 只戒指後，向某當鋪典當得款花用；另行動
    電話則由甲○○於數日後，以拾得為由，交付不知情之曹建
    國胞姊曹翠萍使用，廖坤戰之身分證等證件，則由甲○○剪
    碎隨車丟棄於臺北縣土城市○○路上，嗣經警循線查獲並扣
    得甲○○交予曹翠萍使用之廖坤戰所有之行動電話1具。
二、案經內政部警政署刑事警察局移送臺灣板橋地方法院檢察署
    檢察官偵查起訴。
    理  由
一、訊據上訴人即被告甲○○，坦承與曹建國、鄭勝毓共同購買
    刀械、繩子後，於上揭時地招乘被害人廖坤戰所駕駛計程車
    ，嗣後共同強劫被害人廖坤戰所有財物之事實。僅矢口否認
    有任何殺人之行為，並以路人經過時，彼等尚未取得提款卡
    密碼，自無逕予殺害之可能，當時伊係指示曹建國、鄭勝毓
    不讓被害人出聲，但並未示意殺人，亦未以繩索勒被害人脖
    子之詞置辯；其選任辯護人則指稱：被告警詢筆錄缺乏任意
    性，復無錄音、錄影資為佐證，且測謊鑑定係以數個簡單問
    題為基礎，並無科學根據云云。
二、經查：
(一)臺灣板橋地方法院檢察署移送併辦之89年偵字第18251號一
    案，與起訴案件（89年度偵字第11311、11312號）之犯罪事
    實完全相同，係同一案件，合先敘明。
(二)按刑事訴訟法第100條之1第1 項前段規定：「訊問被告應全
    程錄音，必要時並應全程連續錄影。」同條第2項規定：「
    筆錄內所載之被告陳述與錄音或錄影之內容不符者，除有前
    項但書情形外，其不符之部分，不得作為證據。」，被告於
    本院前審指稱：警詢筆錄並非出於任意性，陳稱「筆錄是警
    察寫好叫我蓋章。」、「他們用手打我的臉，打到我的鼻樑
    ，所以有血跡。」、「不是很嚴重。當場有用衛生紙給我止
    血。」云云。查被告之警訊筆錄固記載，本筆錄於89年6 月
    19 日17時15分訊問完畢，並全程錄影、音（見偵字第11311
    號卷第64頁反面）。惟經本院前審調取並播放警訊筆錄之錄
    音帶及錄影帶，發現錄影帶共有4 捲，其中對被告甲○○之
    錄影帶有一捲螢幕顯示1998年6月19日下午2時46分、另外一
    捲螢幕顯示1998年6月19日下午6時，只有影像，沒有被告回
    答之聲音或作回答之鏡頭。錄音帶有4捲，其中3捲聲音沙啞
    不清楚，另外1 捲很清晰，但是照著筆錄在唸，應是警員先
    寫好筆錄，而後由警員和受訊問人一問一答，照著筆錄唸（
    見本院更四卷第113至119頁，94年3月29日訊問筆錄)，被告
    之警訊筆錄固記載，有錄影、錄音，但警方所為之錄影、錄
    音並非於製作警訊當場所製作，則依前述說明，被告於警訊
    之筆錄應不得作為證據，合先敘明。
(三)被害人廖坤戰為計程車司機，於89年4月9日經路人廖三興發
    見陳屍在臺北縣土城市○○路○段46巷19 號臨時納骨塔附近
    草叢內，廖三興向警方報案，警方即陳報檢察官率同法醫師
    到場相驗，嗣經法醫師對廖坤戰屍體解剖，認定廖坤戰係因
    外力性頭部外傷及頸部壓痕致頸椎脫臼造成神經性休克死亡
    ，此有臺灣板橋地方法院檢察署檢察官勘驗筆錄、相驗屍體
    證明書、法務部法醫研究所89年度理字第0918號函附之法
    醫所醫鑑字第0432號鑑定書、現場照片5張、現場模擬照片6
    張、模擬時履勘筆錄1紙等在卷可稽（見偵字第11311號卷第
    96頁，相驗卷第3頁至第7頁、第14頁、第64頁、第65頁、第
    72頁）。而被告與曹建國、鄭勝毓取得被害人提款卡後，即
    由鄭勝毓、曹建國持提款卡至聲寶3 廠旁之郵局提款機提款
    ，鄭勝毓提款時，並戴用曹建國胞兄曹建華及母親林幼所
    有之帽子、口罩；另被告甲○○將被害人之行動電話交付曹
    建國胞姊曹翠萍使用等情，則分據證人即同案被告曹建國，
    與證人林幼及曹翠萍於偵審中證述明確，復有內政部警政
    署刑事警察局翻拍自提款機監視器之彩色照片6 張在卷足憑
    （見偵字第11311號卷第28頁）。並有摩托羅拉CD928行動電
    話1具扣案可證(見偵字第11311號卷第36頁)，且被告與曹建
    國、鄭勝毓於偵審中均坦承前開物品係強盜而得，互核就該
    部分供述均相符合，被告共同強盜犯行，洵堪認定。
(四)被告雖否認於強盜過程中參與殺人，且以伊並未示意殺害被
    害人，至於被害人之死亡實係由鄭勝毓以繩索勒住頸部致死
    云云置辯。惟查：
  (1)被告與曹建國及鄭勝毓因缺錢花用，乃共同謀議行搶，並先
    行購買童軍繩3 條、刺刀、開山刀為作案工具，復先行勘查
    地形，而後於89年3月31 日下午，招乘被害人廖坤戰所駕駛
    之T6-469號之計程車，迨車行經臺北縣土城市○○路○段 42
    巷底時，由被告與鄭勝毓分持預藏之刀械抵住被害人脖子，
    被告命被害人爬至後座，夾坐於曹建國、鄭勝毓中間；再由
    曹建國以童軍繩反綁被害人雙手，使廖坤戰不能抗拒後，強
    取廖坤戰置於車上及身上之現金1萬5千元、手錶1只、戒指1
    枚、行動電話1具及皮夾1個（內有提款卡、健保卡）等財物
    ，並逼問廖坤戰提款卡密碼。3 人得手後，甲○○即以手勢
    在脖子前橫劃，示意殺害被害人，先由曹建國與鄭勝毓以童
    軍繩套住被害人脖子，迨認廖坤戰已死亡時，始行鬆手。被
    告與曹建國、鄭勝毓又基於將廖坤戰棄屍滅跡之犯意而共同
    將廖坤戰抬至水溝旁，於棄置時，甲○○與鄭勝毓發覺廖坤
    戰尚未死亡，乃與鄭勝毓再度以童軍繩纏繞廖坤戰頸部，致
    廖坤戰因外力性頭部外傷及頸部壓痕致頸椎脫臼造成神經性
    休克死亡。嗣為免遭人發現，乃由曹建國先將被害人全身衣
    物割下，僅留內褲及襪子後，由被告與曹建國、鄭勝毓合力
    將被害人屍體推入土城市○○路○段46巷19 號臨時納骨塔附
    近草叢內，遺棄廖坤戰之屍體。鄭勝毓再駕駛被害人之計程
    車搭載被告等離去。曹建國、鄭勝毓持被害人之提款卡，共
    同前往郵局提款機提款，並由曹建國在外把風，鄭勝毓將提
    款卡插入提款機及輸入密碼，以此不正方法接續提領被害人
    於中國信託商業銀行之存款9萬4千元、1萬元。3人得款後，
    朋分花用一空。另廖坤戰手錶1只、行動電話1具由被告甲○
    ○取走；戒指1只則由曹建國持往銀樓換取另1只戒指，再向
    當鋪典當得款花用；被告甲○○另將行動電話交付曹翠萍使
    用等情，業據被告於偵查及原審審理時坦承不諱（見偵1131
    1號卷第81背面至82頁，原審卷第9至10頁、78至81 頁、148
    至155頁)，並據證人即共犯曹建國於偵訊及原審時供承在卷
    可稽。而甲○○就其為何強盜動機，則供稱：「今年二月間
    過完年後我們三個人身上就沒有什麼錢了，這時就開始討論
    行搶的事宜。」(見偵11311號卷第81背面），「今年春節的
    時候，我就向他們二人提議，為大家身上都沒有錢。」等語
    （原審卷第9頁)；又就殺人方面甲○○則坦承：「後來到案
    發處，有路人拿手電筒照，我們很緊張，我就叫曹、鄭把廖
    坤戰勒住，沒想到失手將他勒，後來想說一不做二不休才又
    將廖坤戰給殺死。」(見偵11311號卷第81背面、82頁），「
    作案工具是我開車載他們去買的，我身上帶刀子及童軍繩，
    我要廖坤戰開到金城路的公墓，我拿刀抵住廖坤戰，命他坐
    後座，曹建國、鄭勝毓搜廖坤戰的財物，我脅迫他說出提款
    卡密碼。」，「我們三人將廖坤戰抬出車外：：將他丟到水
    溝。」，「我分到三萬多的現金，手錶由我拿走，行動電話
    是我交給曹翠萍，我說是撿到的。」（原審卷第11頁反面）
    ，「因為當時有路人經過，我怕廖坤戰發出聲，所以示意他
    們用繩子勒住廖坤戰。」（原審卷第9.10頁）、「我確實有
    比手勢沒有錯。」各等語（原審卷第78頁）。雖曹建國嗣自
    本院上訴審起均否認示意及參與以繩索勒住被害人頸部之殺
    人行為，然查該部分事實，業據證人即共犯鄭勝毓於偵查及
    原審時供承不諱(見偵11312號卷第第45頁反面、第65頁、原
    審卷第5頁反面、第69頁、113頁），核與被告於原審所述，
    伊曾指示曹建國、鄭勝毓以繩子將被害人脖子勒住之上述情
    節相符(見原審卷第9、10、78頁），且被告與曹建國、鄭勝
    毓就該部分之供述均屬一致，被告否認示意及參與殺害廖坤
    戰之辯，顯係卸責之詞不足採信。
  (2)鄭勝毓雖曾供稱係伊與甲○○所犯，曹建國並未參與，曹建
    國亦自本院上訴審起否認參與殺害被害人之行為，被告亦自
    原審起改稱曹建國並未參與云云。惟查，證人即共犯鄭勝毓
    於本院前審曾證稱，曹建國確在車上與鄭勝毓共同以繩索拉
    扯被害人脖子上之繩索（見上重更二卷第91頁），與其前所
    否認曹建國曾參與之供述並不一致，而被告與曹建國、鄭勝
    毓經法務部調查局實施測謊鑑定結果，認為：【曹建國稱：
    (一)其未將繩索套於被害人頸部；(二)其未動手勒被害人；(三)係
    甲○○、鄭勝毓勒死被害人。】，均呈情緒波動反應，研判
    有說謊；【甲○○稱：(一)曹建國未動手勒被害人；(二)係其與
    鄭勝毓勒死被害人。】，亦呈情緒波動之反應，研判有說謊
    ；【鄭勝毓稱：(一)曹建國未曾動手絞勒廖坤戰；(二)僅其與甲
    ○○絞勒廖坤戰。】，上述問題經測試呈情緒波動之反應，
    研判有說謊，此有該局90年8月31日陸(三)字第90041345號
    鑑定通知書、90年12月17日陸(三)字第90078515號鑑定通知
    書分別在卷足憑(見上重更一卷第66頁、第168頁），益足徵
    被告與鄭勝毓、曹建國嗣後所為曹建國並未在車內以繩索勒
    住被害人之陳述，與事實不符而不足採。
  (3)被告於被害人初次在車上被勒住頸部後，認被害人已死亡，
    乃指示棄屍，詎於將被害人抬下車後，發見被害人尚未死亡
    ，乃再與鄭勝毓以繩索勒住被害人頸部，業據證人即共犯鄭
    毓勝於偵查及原審時迭次供明在卷，且被告與曹建國、鄭勝
    毓經法務部調查局實施測謊結果，認鄭勝毓稱「死者抬下車
    其與甲○○再次以繩索絞勒死者」（即甲○○與鄭勝毓共同
    再度勒死廖坤戰）及曹建國稱「死者抬下車鄭勝毓與甲○○
    再次以繩索絞勒死者」，經測試均無情緒波動之反應，應未
    說謊。而被告甲○○所稱「死者抬下車其未與鄭勝毓再次以
    繩索絞勒死者」，經測試呈情緒波動之反應，應係說謊等情
    ，有該局89年7月31 日陸(三)字第89130356號鑑定通知書在
    卷可稽（見偵11311號卷第108頁），參諸鄭勝毓供承：「(
    當天究竟有無第二次勒廖坤戰？)答：有的」等語（見偵113
    11號卷第97背面），足見被告甲○○及共犯鄭勝毓將被害人
    抬下車後，因發覺廖坤戰尚未死亡，甲○○與鄭勝毓乃再次
    以繩子強勒廖坤戰致死至明。
  (4)按頸部為人類致命脆弱部位，倘遭強勒，極易導致死亡，乃
    眾所皆知之事。查被告甲○○與鄭勝毓、曹建國於搶得被害
    人財物及逼問提款卡密碼後，經被告甲○○以手勢在脖子前
    橫劃示意殺害廖坤戰，由曹建國與鄭勝毓在車上共同勒昏廖
    坤戰（誤以為勒死），足見被告與鄭勝毓、曹建國係出於殺
    人犯意聯絡與行為分擔。再被告甲○○於認被害人業已死亡
    ，基於共同棄屍滅跡之犯意聯絡與行為分擔，欲將廖坤戰棄
    屍滅跡，嗣被告甲○○及共犯鄭勝毓2 人見廖坤戰仍有氣息
    ，再由被告甲○○與鄭勝毓接續以繩子強勒被害人頸部，致
    被害人因外力性頭部外傷及頸部壓痕致頸椎脫臼造成神經性
    休克死亡，雖曹建國並未參與第2 次勒住被害人頸部之行為
    ，惟該部分既屬渠等自始之殺人目的範圍之內，自不因其未
    參與該部分而認曹建國與被告及鄭勝毓該部分行為無關。
(五)被告與曹建國、鄭勝毓強盜殺人後，復將被害人屍體棄置臺
    北縣土城市○○路○段46巷19 號臨時納骨塔附近草叢內，業
    據被告與曹建國、鄭勝毓迭於偵審中坦承不諱，復有現場照
    片在卷可稽（見相驗卷第3頁)，而渠等於取得被害人提款卡
    及逼問得密碼後，復由曹建國在外把風，鄭勝毓則戴用林幼
    所有之口罩1 個及案外人曹建華所有之帽子遮掩面部，將
    提款卡插入郵局提款機及輸入密碼，以此不正方法接續提領
    被害人於中國信託商業銀行之存款9萬4千元（20時8分9秒領
    2萬元、20時8分50秒領2萬元、20時9分30秒領2萬元、20 時
    10分10秒領2萬元、20時10分50秒領1萬4千元)，同日晚上21
    時10分27秒許，被告甲○○復開車搭載曹建國、鄭勝毓共同
    前往上開處所，再由鄭勝毓以前開不正方法接續提領被害人
    存款1 萬元之事實，業經被告甲○○及曹建國、鄭勝毓迭次
    自白，並有中國信託商業銀行新莊分行函所附「存摺歷史交
    易明細表」在卷可憑（見上重更一卷第176、177頁），被告
    確有與曹建國、鄭勝毓該部分行為，亦足認定。
(六)被告雖否認有殺害廖坤戰之犯意，辯稱，係因在車上時，有
    路人經過，渠等為防止廖坤戰出聲，由被告叫曹建國、鄭勝
    毓防止，曹建國、鄭勝毓一時失手致勒斃廖坤戰，伊未以手
    勢在頸部比劃，示意曹建國、鄭勝毓殺害廖坤戰云云。被告
    於本院前審審理時係辯稱，我叫同案被告說：不要讓他出聲
    ，我手沒有比動作，只是嘴巴講不要讓他出聲（見本院重上
    更四卷第157頁，審判筆錄第22頁)。但此與其前之所供稱確
    有比手勢（見原審卷第78頁）及曹建國、鄭勝毓前之所供不
    符。且被告既係恐路人發見，不讓廖坤戰出聲，則其本人又
    何以會出聲叫曹建國、鄭勝毓二人，豈不慮及其本人之出聲
    亦會被路人發見有異。被告此部分辯解，不足採信。共犯曹
    建國、鄭勝毓於本院前審審理時亦附合被告之辯解供稱，被
    告未指示二人勒住被害人脖子云云。與彼等前供不符，應係
    事後迴護被告之說詞，亦不足採。
(七)被告雖請求與承辦警員對質，並請求勘驗共犯之警訊錄音帶
    ，證明渠等被刑求；其辯護人則請求調查共犯於使用提款機
    提款時是否有輸入錯誤之密碼，以證明彼等於逼問廖坤戰密
    碼時得知兩組號碼，在密碼未確定前，不可能殺害廖坤戰云
    云。惟被告於檢察官偵訊時先已表示於警局並未遭警刑求（
    見偵11311號卷第82頁)，且本院既已不採被告於警訊之筆錄
    為證據（詳如前述），則自無傳訊警員對質及勘驗警訊錄音
    帶之必要。又金融機構固有提款之電腦資料，但有關提款機
    密碼是否曾輸入錯誤，提款機電腦未必有紀錄，更且本案發
    生至今已5 年餘，又何從查明此情形，且亦不能因逼問得兩
    組密碼，即認定被告及共犯無殺人之犯意，本院認無再加調
    查之必要。
(八)本案共犯曹建國經判決有期徒刑12年確定；鄭勝毓則經判決
    有期徒刑15年確定，此有該二人之判決在卷足憑。綜上事證
    ，被告否認犯罪之辯解，核屬卸責之詞，並不足採信，其犯
    行堪以認定。
三、核被告甲○○所為，其中強盜殺人部分，行為時雖係犯懲治
    盜匪條例第2 條第1項第6款之罪，惟按刑法第2條第1項規定
    「行為後法律有變更者，適用裁判時之法律。但裁判前之法
    律有利於行為人者，適用最有利於行為人之法律。」，而懲
    治盜匪條例業經立法院廢止，並經總統於 91年1月30日公告
    ，於同年2月1 日生效，另刑法第328條、第330條及第332條
    亦有修正，亦經總統於91 年1月30日公告，於同年2月1日生
    效，被告行為後，關於強盜殺人部分之法律有變更，修正後
    之刑法第328條、第330條之規定，其刑罰固均比修正前為重
    ，至於刑法第332條第1項規定「犯強盜罪而故意殺人者」，
    仍處「死刑或無期徒刑」，與修正前刑法第332條第4款所規
    定之刑罰並無不同，惟按犯強盜罪而有刑法第321條第1項第
    3款情形，刑法第330條雖有處罰規定，但刑法第330 條及第
    332條均係同法第328條第1 項強盜罪之加重規定，犯強盜罪
    而同時合於刑法第330條及第332條之情形，應適用較重之第
    332條處斷，無再依第330條論罪之餘地，是被告關於強盜殺
    害廖坤戰部分，所為係犯刑法第332條第1項強盜而故意殺人
    罪。被告利用詐術使銀行誤認渠等為有提領權人而領取款項
    部分，係犯刑法第339條之2第1 項利用自動付款設備詐欺罪
    ，被告6次提領被害人之存款，詐得10萬4千元，時間緊接，
    多次插入提款卡輸入密碼，均同係1 個行為之數個動作，為
    接續犯，應僅論以1 罪。另於殺害廖坤戰後將屍體棄置他處
    部分，係犯刑法第247條第1項之遺棄屍體罪（此部分起訴書
    有敘及，惟漏載法條）。被告與曹建國、鄭勝毓間，就上開
    行為具有犯意之聯絡與行為之分擔，為共同正犯。被告甲○
    ○所犯刑法第332條第1 項強盜而故意殺人罪、刑法第339條
    之2第1項利用自動付款設備詐欺罪，有方法、目的之牽連關
    係，應從一重之強盜而故意殺人罪處斷。又按刑法之牽連犯
    ，係指犯罪行為者意念中祇欲犯某罪，而其實施犯罪之方法
    ，或其實施犯罪之結果，觸犯行為人目的行為以外之其他罪
    名者而言，亦即必須以犯一罪之方法行為犯他罪名，或以犯
    一罪之結果行為犯他罪，方有牽連關係可言，至數行為間有
    無方法或結果行為之牽連關係存在，不得單以行為人主觀之
    犯意為準，而應以行為時客觀之事實為斷，即數行為間，客
    觀上認其方法行為或結果行為與目的行為有直接密切之關係
    ，始為牽連犯，若行為人於犯罪後，為掩飾其罪行，始行起
    意另一犯罪行為，二罪間自難認有牽連關係（最高法院94台
    上字3812號判決參照），查本件被告甲○○等於殺害廖坤戰
    後，為掩飾其犯行而起意棄屍，其事後遺棄屍體之行為，與
    其殺人之目的行為間，犯意各別，行為互殊，尚無不可分離
    之直接密切關係，所犯刑法第332條第1項強盜而故意殺人罪
    ，及刑法第247條第1項之遺棄屍體罪，應分論併罰。
四、原審對被告論罪科刑，固非無見。惟查：(1)被告行為後，關
    於強盜殺人行為所適用之法律，刑法第330條、第332條業已
    修正，原審未及為新舊法之比較，原判決已難予維持，(2)且
    被告於殺害廖坤戰後，為圖滅跡而將屍體棄置他處，所為係
    犯遺棄屍體罪，原審未併予論罪，亦有未洽。本件原審依職
    權送上訴後，被告雖否認參與殺害廖坤戰，指摘原審判決不
    當，固無可採，惟原審判決既有上揭可議，應由本院將原判
    決關於被告甲○○部分撤銷改判。檢察官公訴意旨認：「甲
    ○○個性狡滑，犯罪後不僅毫無悔意，並試圖串供脫罪，惡
    性之重大，天理難容」，並具體求處被告甲○○死刑，褫奪
    公權終身，然刑罰之量定，固屬事實審法院得依職權自由裁
    量之事項，惟應受比例原則及公平原則之限制，否則其判決
    即非適法，而刑事審判旨在實現刑罰權分配的正義，故法院
    對有罪被告之科刑，應符合罪刑相當之原則，使輕重得宜，
    罰當其罪，以契合社會之法律感情，此所以刑法第57條明定
    科刑時應審酌一切情狀，尤應注意該條各款所列事項，以為
    科刑輕重之標準（最高法院92年台上第3268號、93年台上第
    5073號判決參照），而被告犯罪後之態度，固為科刑應行審
    酌之情狀(刑法第57條第10款)，究非屬科刑時所僅得審酌之
    事實，法院對有罪被告之科刑，為符合罪刑相當之原則，以
    求個案裁判之妥當性，自應就該繫屬之個案依刑法第57條各
    款規定，審酌行為人及其行為等一切情狀，為整體之評價，
    使罪刑相當，輕重得宜，本院審酌被告甲○○為本件主謀，
    僅為10餘萬元之財物，即與曹建國、鄭勝毓共同以繩索2 度
    勒住被害人頸部而殺害素無仇隙之被害人，犯罪手法兇殘，
    對社會秩序影響及所生危害，犯後否認犯罪等一切情狀，並
    參酌共犯曹建國、鄭勝毓於另案所量處刑度均為有期徒刑，
    爰就被告所犯強盜而故意殺人罪量處無期徒刑，並依法宣告
    褫奪公權終身；另就所犯遺棄屍體罪量處有期徒刑貳年陸月
    ；依刑法第51條第4 項規定，被告應執行刑為無期徒刑，褫
    奪公權終身。被告甲○○與曹建國、鄭勝毓強盜所得財物，
    其中戒指由曹建國典當花用一空；另皮包、提款卡、手錶，
    已由被告甲○○丟棄於臺北縣浮洲橋下，業據被告甲○○及
    曹建國於偵審中供明在卷。又被告等行兇所用之刺刀及開山
    刀各1把、童軍繩3條，被告甲○○供稱業已丟棄於排水溝內
    ，顯已滅失，故不宣告沒收，另外購買之鐮刀1 把留置在曹
    建國住處，非供本件犯罪所用，亦不予宣告沒收；另被告等
    供犯罪所用之帽子1頂、口罩1個，分別係曹建華、林幼所
    有，業據曹建華、林幼二人於警詢中供明在卷，自不得宣
    告沒收。
五、起訴書於事實欄尚載被告於89年3月31 日下午，與曹建國、
    鄭勝毓在臺北縣土城市○○路附近，先招攬1 部計程車往三
    峽公墓方向行駛，後因司機發覺有異，甲○○等乃於該車行
    至臺灣板橋地方法院門口處下車後，似認被告有預備搶奪該
    部計程車司機之行為，惟此部分除被告及共犯曹建國、鄭勝
    毓之自白外無其他佐證，尚難認定被告有預備強盜另外一位
    計程車司機之行為，惟起訴書論罪法條欄並未認定被告犯預
    備強盜罪之條文，但依起訴書於事實欄之記載，似認定此部
    分與被告前述之強盜廖坤戰之犯行有強盜犯行之連續犯行為
    ，屬裁判上一罪，故不另為無罪之諭知，亦併此敘明。
據上論斷，應依刑事訴訟法第369條第1項前段、第364條、第299
條第1項前段、刑法第2條第1項前段、第28條、刑法第332條第 1
項、第339條之2第1項、第247條第1項、第55條、第51條第4項、
第37條第1項，判決如主文。
本案經檢察官姜貴昌到庭執行職務。
中　　華　　民　　國　　94　　年　　9　　月　　22　　日
                  刑事第十二庭審判長法  官  李文成
                                    法  官  周盈文
                                    法  官  官有明
以上正本證明與原本無異。
如不服本判決，應於收受送達後十日內向本院提出上訴書狀，其
未敘述上訴之理由者並得於提起上訴後十日內向本院補提理由書
（均須按他造當事人之人數附繕本）。
                                    書記官  林蓓瑜
中　　華　　民　　國　　94　　年　　9 　　月　　23　　日
附錄：本案論罪科刑法條全文
刑法第339條之2
意圖為自己或第三人不法之所有，以不正方法由自動付款設備取
得他人之物者，處3年以下有期徒刑、拘役或1萬元以下罰金。
刑法第332條第1項
犯強盜罪而故意殺人者，處死刑或無期徒刑。
刑法第247條第1項
損壞、遺棄、污辱或盜取屍體者，處6月以上5年以下有期徒刑。
